臺灣高等法院刑事判決
110年度上訴字第3773號
上  訴  人  臺灣基隆地方檢察署檢察官
被      告  陳登洋


上列上訴人因被告詐欺等案件，不服臺灣基隆地方法院107年度
訴字第744號，中華民國110年11月12日第一審判決（起訴案號：
臺灣基隆地方檢察署107年度少連偵緝字第3號），提起上訴，本
院判決如下：
    主  文
上訴駁回。               
    理  由
一、經本院審理結果，認第一審判決對被告甲○○為無罪之諭知，
    核無不當，應予維持，除引用第一審判決書記載之證據及理
    由（如附件）外，並更正理由欄肆之㈤第5行「1108年度少連
    偵緝字第1號」為「108年度少連偵緝字第1號」。
二、檢察官上訴意旨以：依證人呂明賢所述，其於警詢偵訊中指
    認被告指揮、收水等情節時序、情節均合情合理，原審捨其
    明確指認及證述，而改採審判中之幽靈抗辯，實有違經驗法
    則、論理法則判斷事理之職責，且採證認事之職權行使與自
    由心證及證據法則之運用，難認為適法，請將原判決撤銷，
    更為適法判決云云，本院查：
㈠、證人呂明賢於警詢及偵查中固一致指證：105年8月、9月間加
    入詐騙集團擔任車手頭，我負責指揮旗下車手前往跟被害人
    取款，我旗下車手為李○傑、彭俊諺，我是聽從被告指揮，
    甲○○交付給我3隻手機，1隻是負責跟大陸機房聯繫，另外2
    隻是跟車手聯絡，大陸機房是假冒檢警類型的詐騙集團，我
    每禮拜一至禮拜五早上8:00會用公機跟大陸機房回報今天有
    車，表示今天有車手，大陸機房會打電話給車手指示車手待
    命跟被害人取款，我交付車資與工作手機給車手，105年11
    月25日下午2時，在基隆市○○區○○街00號前，是李仁傑取款
    ，再交給我，我在桃園市中壢市區把48萬元交給甲○○，我先
    扣掉5%報酬，我分2%，李仁傑分3%，另外95%都給甲○○等語
    （見106少連偵55號卷第10至14、269至271頁），然共犯供
    述或證詞前後次數多寡、內容是否一致、有無重大矛盾、指
    述堅決與否及態度是否肯定，僅足為判斷其供述或證詞有否
    瑕疵之參考，仍屬自白之範疇，依刑事訴訟法第156條第2項
    規定，更應有足以令人確信其陳述為真實之補強證據，始得
    採為斷罪之依據。而檢察官所舉證人葉博鈞、被告與證人呂
    明賢之測謊鑑定結果，如何不足以採為共犯呂明賢前開證述
    之補強證據，業經原判決詳予敘明（詳見原判決理由欄肆之
    ㈡⒊、㈢所載），亦為本院所是認。從而，縱令其先後於警詢
    、偵查所述內容一致，仍為單一證人之證言，究非屬該證言
    以外之其他必要證據，尚不足以謂前後之證詞相互一致，作
    為證明其所指證犯罪事實之補強證據。
㈡、至於檢察官所舉證人即告訴人乙○○○、證人即共犯少年李○傑
    於警詢之證述，以及告訴人乙○○○帳戶存摺內頁影本、偽造
    之臺北地檢署公證部門收據、基隆市警察局第一分局扣押筆
    錄暨扣押物品目錄表、車牌號碼000–8678號租賃小客車之車
    輛詳細資料報表、富豪國際租賃有限公司之公司查詢資料、
    路口監視畫面照片，亦僅足證告訴人有於公訴意旨所載時間
    ，遭詐欺集團施以詐術而陷於錯誤，將所提領之現金交與少
    年李○傑收受，再由少年李○傑將所取得之款項交與呂明賢之
    事實，而可作為呂明賢自白本人犯罪之補強證據，然尚不足
    無為呂明賢指證被告參與本案詐欺之補強證據。
㈢、綜上所述，本件公訴人之舉證不足以證明被告有行使偽造公
    文書、3人以上共同冒用公務員名義詐欺取財等犯行，被告
    犯罪不能證明。原判決據此為被告無罪之諭知，核無違誤，
    檢察官上訴，未提出新事證，僅就原審依職權所為之證據取
    捨及心證裁量，重為爭執，指摘原判決不當，為無理由，應
    予駁回。　　
三、被告經合法傳喚，無正當理由不到庭，爰不待其陳述逕行判
    決。
四、據上論結，應依刑事訴訟法第373條、第368條、第371條，
    判決如主文。
本案經檢察官高永棟提起公訴，檢察官林渝鈞提起上訴，檢察官
羅建勛到庭執行職務。
中　　華　　民　　國　　111 　年　　3 　　月　　15　　日
                  刑事第十九庭  審判長法　官  曾淑華
                                      法　官  許文章
                                      法　官  李殷君
以上正本證明與原本無異。
被告不得上訴。
檢察官如不服本判決，應於收受送達後20日內向本院提出上訴書
狀，惟須受刑事妥速審判法第9條限制。其未敘述上訴之理由者
，並得於提起上訴後20日內向本院補提理由書(均須按他造當事
人之人數附繕本)「切勿逕送上級法院」。
刑事妥速審判法第9條：
除前條情形外，第二審法院維持第一審所為無罪判決，提起上訴
之理由，以下列事項為限：
一、判決所適用之法令牴觸憲法。
二、判決違背司法院解釋。
三、判決違背判例。
刑事訴訟法第 377 條至第 379 條、第 393 條第 1 款之規定，
於前項案件之審理，不適用之。
                                      書記官  周彧亘
中　　華　　民　　國　　111 　年　　3 　　月　　15　　日
附件：原審判決
臺灣基隆地方法院刑事判決　
107年度訴字第744號
公  訴  人  臺灣基隆地方檢察署檢察官
被      告  甲○○
選任辯護人  廖宸和律師
上列被告因詐欺等案件，經檢察官提起公訴（107年度少連偵織
字第3號），本院判決如下：
    主  文
甲○○無罪。
    理  由
壹、公訴意旨略以：被告甲○○與年籍不詳之人共組詐欺集團，以
    假冒檢警手法詐騙國人，民國105年8月、9月間招攬呂明賢
    （另由屏東地方檢察署提起公訴，涉嫌本案詐欺部分，業經
    臺灣屏東地方法院以107年度訴字第846號判決確定）加入詐
    騙集團擔任車手頭，再由呂明賢吸收少年李○傑（88年1月生
    ）擔任車手，負責向受騙民眾收取款項。甲○○共交付呂明賢
    3支手機，1支負責與大陸機房聯繫，另2支是與車手聯繫用
    。渠等共同意圖為自己不法之所有，基於僭行公務員職權、
    行使偽造公文書及三人以上共同冒用公務員名義詐欺取財之
    犯意聯絡，先由設置在大陸地區機房之詐欺集團成員，於同
    年11月25日11時許，以電話向乙○○○佯稱為警察單位警官、
    檢察官等身分，向乙○○○訛稱涉犯偽造文書、詐欺等案件，
    須提領帳戶內金錢，交由檢察官派遣公務員帶回，以供擔保
    證明清白云云，致使乙○○○因而陷於錯誤，自其中華郵政股
    份有限公司基隆愛三路郵局帳戶中，提領新臺幣（下同）現
    金48萬元，在基隆市○○區○○街00號前等待交付；詐騙集團成
    員同時指派呂明賢擔任車手頭，由呂明賢指示少年李○傑擔
    任車手，並交付工作手機與少年李○傑，呂明賢駕駛由不知
    情葉博鈞所承租車牌號碼000-0000號租賃小客車搭載少年李
    ○傑至基隆市，被告呂明賢交付詐欺集團機房人員所傳送偽
    造臺北地檢署公證部門收據1張（使用檢察官「黃敏昌」名
    義，並加蓋有偽造之「黃敏昌」、「臺灣臺北地方法院檢察
    署」之印文與少年李○傑，案號為105年度金字第98613號，
    日期則為105年11月25日），呂明賢再駕駛上開車輛，搭載
    少年李○傑至基隆市○○區○○街00號附近，由少年李○傑下車與
    乙○○○碰面，由少年李○傑向乙○○○收取48萬元之詐騙款項並
    交付前揭偽造公文書予乙○○○，少年李○傑在取得現金48萬元
    後，即返回車上將詐得款項全數交予呂明賢，而呂明賢分得
    贓款48萬元中2％之犯罪酬勞，少年李○傑則分得贓款48萬元
    中3％之犯罪酬勞，並於同日下午返回桃園市中壢市區後，將
    餘款45萬6千元交付甲○○，嗣乙○○○發現遭受詐騙後報警處理
    ，始循線查悉上情，因而認被告甲○○涉犯刑法第216條、第2
    11條行使偽造公文書、同法第339條之4第1項第1款、第2款
    之三人以上共同冒用公務員名義詐欺取財等罪嫌。
貳、按犯罪事實應依證據認定之，無證據不得認定犯罪事實；又
    不能證明被告犯罪者，應諭知無罪之判決，刑事訴訟法第15
    4條第2項、第301條第1項分別定有明文。次按共犯之自白，
    不得作為有罪判決之唯一證據，仍應調查其他必要之證據，
    以察其是否與事實相符，刑事訴訟法第156條第2項亦有明文
    。其立法目的乃欲以補強證據擔保自白之真實性；亦即以補
    強證據之存在，藉之限制自白在證據上之價值。而所謂補強
    證據，則指除該自白本身外，其他足資以證明自白之犯罪事
    實確具有相當程度真實性之證據而言。雖其所補強者，非以
    事實之全部為必要，但亦須因補強證據與自白之相互利用，
    而足使犯罪事實獲得確信者，始足當之。再刑事審判上之共
    同被告，係為訴訟經濟等原因，由檢察官或自訴人合併或追
    加起訴，或由法院合併審判所形成，其間各別被告及犯罪事
    實仍獨立存在。若共同被告具有共犯關係者，雖其證據資料
    大體上具有共通性，共犯所為不利於己之陳述，固得採為其
    他共犯犯罪之證據，然為保障其他共犯之利益，該共犯所為
    不利於己之陳述，除須無瑕疵可指外，且仍應調查其他必要
    之證據，以察其是否與事實相符，不得專憑該項陳述作為其
    他共犯犯罪事實之認定，即尚須以補強證據予以佐證，不可
    攏統為同一之觀察；且共同被告間若具有對向性之關係，為
    避免嫁禍他人而虛偽陳述，尤應有足以令人確信其陳述為真
    實之補強證據，始能據以為論罪之依據。復按刑事訴訟法第
    161條第1項規定：檢察官就被告犯罪事實，應負舉證責任，
    並指出證明之方法。因此，檢察官對於起訴之犯罪事實，應
    負提出證據及說服之實質舉證責任。倘其所提出之證據，不
    足為被告有罪之積極證明，或其闡明之證明方法，無從說服
    法官以形成被告有罪之心證，基於無罪推定之原則，自應為
    被告無罪判決之諭知。末按「判決書應分別記載其裁判之主
    文與理由；有罪之判決書並應記載犯罪事實，且得與理由合
    併記載」，刑事訴訟法第308條定有明文。據此可知，無罪
    的判決書只須記載主文及理由，而其理由的論敘，僅須與卷
    存證據資料相符，且與經驗法則、論理法則無違即可；所使
    用的證據資料，也不以具有證據能力者為限，即使不具證據
    能力的傳聞證據，也可以資為彈劾證據使用。是以，無罪的
    判決書，就傳聞證據是否例外具有證據能力，原則上無須於
    理由內論敘說明。基此，本件被告所為，既然經本院認定不
    能證明犯罪，自不再論述所援引有關證據資料的證據能力問
    題，合先敘明。
參、公訴意旨認被告甲○○涉有上開犯嫌，無非係以證人即同案被
    告呂明賢於警詢及偵查之具結證述，證人即告訴人乙○○○於
    警詢之指訴，同案被告少年李○傑之供述，證人葉博鈞於警
    詢中之證述，並有告訴人乙○○○所申辧中華郵政股份有限公
    司帳號0000000-000000號帳戶存摺内頁影本、偽造之臺北地
    檢署公證部門收據、基隆市警察局第一分局扣押筆錄暨扣押
    物品目錄表、車牌號碼000-0000號租賃小客車之車輛詳細資
    料報表、富豪國際租賃有限公司之公司查詢資料、路口監視
    畫面照片10張等為其主要論據。
肆、訊據被告甲○○均矢口否認有何上開三人以上共同冒用公務員
    名義詐欺取財之犯行，辯稱：我不認識呂明賢也不認識他，
    我也沒有從事詐騙的行為，107年10月份，我有到屏東地檢
    署開庭，有遇到呂明賢，呂明賢在庭上也說不認識我，也沒
    看過我，是因為他朋友被我打，所以他才指證我，屏東地檢
    署的案號是：107年度偵字第7255號、107年度少連偵緝字第
    4號案件偵查中等語。
　　辯護人亦為其辯稱：本案唯一的證據來自於證人呂明賢，而
    呂明賢基本上證詞相當的反覆，唯一的證詞是在警詢時說了
    被告甲○○指揮他，其餘本案中所勾稽出來的證據都與被告甲
    ○○無關，換言之呂明賢於警詢中所述，所引發相關的證據能
    否作為被告確定判決有罪的心證實際上非常值得討論，被告
    呂明賢在審理當中已供述明確在案，實際上他是基於一個挾
    怨報復的情況下來指認被告是此案犯罪的指揮者，至於針對
    指認部分，檢座特別強調指認部分，在偵查實務會以一個犯
    案的方向來指向一個偵查的角度，而偵查當中會以懷疑的角
    度來設的一個偵查過程，而我們看整個指認過程當中在審理
    庭當中，竟然在指認後還必須補指認相關的程序資料，這部
    分請庭上特別了解一下為何指認過程的指認資料的補正的部
    分，就足以證明該補正指認程序確實有瑕疵，證明力部分顯
    然是有瑕疵，顯示指認當時是有許多懷疑的可能性，依照證
    人陳冠廷在審理庭補正的行為足以確認該指認有許多懷疑，
    能否直接以此推論呂明賢是否真的受甲○○指示而為本案的系
    爭行為，所以關於指認部分的客觀的書證實際上也是容有嚴
    重的瑕疵，我們觀看被告甲○○實際上就本案當中完全配合偵
    查程序、審理程序的調查，也窮盡所有的調查資料，所以客
    觀證據上完全無法勾稽到被告任何參與所謂犯意聯絡與行為
    分擔，又找了手機鑑識資料後，無法將被告的行為與本案的
    犯罪行為有勾稽到，所以庭上審酌客觀事實是否足以認為被
    告甲○○實際上有得到有罪的確信心證，至於葉博鈞的證詞，
    實際上他全部來自呂明賢的說法與想法，而引發延伸性的供
    述，既然這供述來自呂明賢，而呂明賢的證詞卻有這麼多的
    矛盾，所以針對所謂葉博鈞的證詞能否作為補強，被告是有
    罪證據顯然是值得懷疑，請庭上審酌被告從開始偵查當中就
    全部配合，審理當中也是完全接受司法程序的調查，盡最大
    的努力來澄清自己的清白作為，且就測謊之客觀證據，被告
    心中坦蕩蕩的接受測謊，所以當中完全沒有說謊的跡象，對
    於認定本犯罪事實被告顯然是無涉及，故可接受精密、嚴謹
    的科學檢驗，至於呂明賢部分，他的測謊有許多說謊反應，
    到底是哪一段說謊其實與呂明賢的證詞本來就是反覆矛盾，
    而不足以確信的情況下，該測謊報告以及綜觀全卷認定被告
    犯罪事實當然也是處於容有懷疑的餘地，至於本案當中除了
    呂明賢在偵查中的證述外，別無其他證據足以認定被告是有
    罪足以達到確定心證的情形，是以請庭上審酌以上的證據，
    依證據審判原則以及無罪推定原則，給被告無罪判決等語。
    本院查：
　㈠告訴人蔡楊芙上開遭詐欺集團施以詐術而陷於錯誤，將所提
    領之現金48萬元交予少年李○傑收受，再由少年李○傑將所取
    得之款項交予呂明賢轉交其他上游成員乙節，業據證人即告
    訴人乙○○○於警詢時指述明確無訛【見臺灣基隆地方檢察署1
    06年度少連偵字第55號卷，下稱106少連偵55號卷，第91至9
    6頁、第97至108頁】，核與共犯呂明賢、少年李○傑、證人
    葉博鈞於歷次警詢、偵查及審理時之供證述情節大致相符【
    見106少連偵55號卷第9至14頁、第35至40頁、第261至265頁
    ；臺灣桃園地方法院107年度少調字第47號卷，下稱107少調
    47號卷，第7至9反面頁；臺灣桃園地方法院107年度少護字
    第231號卷，下稱107少護231號卷，第80至86頁；本院卷二
    第131至147頁、第352至391頁；本院107年度訴字第744號卷
    ，共三卷，下稱本院卷，卷二第61頁】，並有乙○○○遭假檢
    警面交詐欺（第一次）照片10張、乙○○○遭假檢警面交詐欺
    （第一次）及假公文書（臺北地檢署公證部門收據）照片15
    張、基隆市警察局第一分局扣押筆錄（乙○○○）、扣押物品
    目錄表、扣押物品收據、內政部警政署反詐騙案件紀錄表、
    被害人郵局存簿封面影本及內頁、基隆二信存簿封面影本及
    內頁、通聯調閱查詢單、車輛詳細資料表、公司基本資料（
    富豪國際租賃有限公司）、車輛查詢（RAE-8678ETC資料）
    等在卷可稽【見106少連偵55號卷第15至23頁、第51至65頁
    、第109至113頁、第123至149頁；臺灣屏東地方法院107年
    度訴字第846號刑事判決書1件【見本院卷三第442至454頁】
    ，是此部分事實，洵堪認定。
　㈡按被告或共犯之自白，不得作為有罪判決之唯一證據，仍應
    調查其他必要之證據，以察其是否與事實相符，刑事訴訟法
    第156條第2項定有明文。其立法目的乃欲以補強證據擔保自
    白之真實性；亦即以補強證據之存在，藉之限制自白在證據
    上之價值。而所謂補強證據，則指除該自白本身外，其他足
    資以證明自白之犯罪事實確具有相當程度真實性之證據而言
    。雖其所補強者，非以事實之全部為必要，但亦須因補強證
    據與自白之相互利用，而足使犯罪事實獲得確信者，始足當
    之。又刑事審判上之共同被告，係為訴訟經濟等原因，由檢
    察官或自訴人合併或追加起訴，或由法院合併審判所形成，
    其間各別被告及犯罪事實仍獨立存在。若共同被告具有共犯
    關係者，雖其證據資料大體上具有共通性，共犯所為不利於
    己之陳述，固得採為其他共犯犯罪之證據，然為保障其他共
    犯之利益，該共犯所為不利於己之陳述，除須無瑕疵可指外
    ，且仍應調查其他必要之證據，以察其是否與事實相符，不
    得專憑該項陳述作為其他共犯犯罪事實之認定，即尚須以補
    強證據予以佐證，不可籠統為同一之觀察；兩名以上共犯之
    自白，除非係對向犯之雙方所為之自白，因已合致犯罪構成
    要件之事實而各自成立犯罪外，倘為任意共犯、聚合犯，或
    對向犯之一方共同正犯之自白，不問是否屬於同一程序，縱
    所自白內容一致，因仍屬自白之範疇，究非自白以外之其他
    必要證據。故此所謂其他必要證據，應求諸於該等共犯自白
    以外，實際存在之有關被告與犯罪者間相關聯之一切證據（
    最高法院100年度台上字第6937號、第6592號、第6352號、
    第6203號、第6149號、第5080號判決意旨可資參考）。而觀
    之本件起訴書內容，明確可知公訴人認被告與證人呂明賢就
    本案之犯行係共同正犯，且因被告係證人即共犯呂明賢之上
    手，而以證人即共犯呂明賢、證人葉博鈞之指認及供述內容
    為主要論據，惟因證人即共犯呂明賢之供證述之情節，因有
    重大瑕疵，且恐涉及誣告及偽證罪嫌，而證人葉博鈞之證述
    亦有前後不一致情形（均詳如後述），是證人呂明賢、證人
    葉博鈞之供證述內容，均堪存疑，難以憑採，茲分述如下：
　　1.查，證人呂明賢固於106年4月13日警詢時供稱：我於未成
      年時曾經擔任車手被查獲裁定感化教育，103年出感化院
      ，後來105年8月間我告訴甲○○我缺錢用，看有沒有工作，
      他就邀我加入當車手頭，並叫我去找車手，我才去找李○
      傑及彭俊諺加入當車手，我是105年9月加入詐騙集團擔任
      車手頭，負責指揮旗下車手前往向被害人面交取款，聽從
      綽號登洋男子的指揮，我旗下有2名車手聽我的指揮，我
      當日取得款項後回到桃園，就與登洋聯絡約在桃園市中壢
      市區見面（詳細地點我忘記了），並把其餘款項45萬6千
      元交付給登洋，指認犯罪嫌疑人紀錄表編號四就是我所供
      稱之登洋等語【見106少連偵55號卷第10至14頁】；證人
      呂明賢於106年12月20日偵查時供稱：105年8月、9間加入
      詐騙集團擔任車手頭，我負責指揮旗下車手前往跟被害人
      取款，我旗下車手為李○傑、彭俊諺，我是聽從甲○○指揮
      ，甲○○交付給我3隻手機，1隻是負責跟大陸機房聯繫，另
      外2隻是跟車手聯絡，大陸機房是假冒檢警類型的詐騙集
      團，我每禮拜一至禮拜五早上8:00會用公機跟大陸機房回
      報今天有車，表示今天有車手，大陸機房會打電話給車手
      指示車手待命跟被害人取款，我交付車資與工作手機給車
      手，105年11月25日下午2時，在基隆市○○區○○街00號前，
      是李仁傑取款，再交給我，我在桃園市中壢市區把48萬元
      交給甲○○，我先扣掉5%報酬，我分2%，李仁傑分3%，另外
      95%都給甲○○等語明確綦詳【見106少連偵55號卷第269至2
      71頁】，並有指認犯罪嫌疑人紀錄表、供指認照片在卷可
      憑【見106少連偵55號卷第25至33頁】。
　　2.惟證人呂明賢於本院如下審理時到庭證述內容，竟翻異前
      詞改證稱：我與被告甲○○並不相識，且其於警詢、偵查中
      所證被告涉犯情節，均係虛偽不實之陳述等語，此觀諸證
      人呂明賢於本院108年3月14日審理時證述：我之前在警察
      局的時候做過指認筆錄，指認在庭被告甲○○，是因為被告
      跟我一個朋友有金錢上的糾紛，我朋友叫小俊，我不知道
      本名，進來那麼久了，也沒聯絡了，他住桃園中壢，不知
      道地址，我就是那時候剛進來，怕刑期太長、怕判很重，
      我想說被告跟我朋友有仇恨糾紛，就想說把他找出來，我
      在偵查中是做偽證，我同意測謊，是小七（音譯）找我進
      詐騙集團的，快30歲了，大7、8歲有，我進來的時候他快
      30了，我不知道本名，我們喝酒認識的， 當初我就是跟
      他喝酒認識，就是有留微信，我們都約在外面，我現在是
      講真的，你說測謊我也願意測謊，我講的是實話，手機被
      扣走了，屏東判八年的這個案子，我不知道那個警察名字
      ，可以查我的案件就知道了，扣兩支手機，我在我的案件
      都有講過了，我根本不認識甲○○，就是甲○○跟我朋友有金
      錢上的糾紛，還有甲○○故意打我朋友，我才故意陷害甲○○
      ，我沒有在場，可是我朋友後面去醫院報到的時候有跟我
      講，我有去看他，就是屏東的107年度少連偵緝字第4號案
      件跟本院這件，這兩件都是我在警詢及偵查講是甲○○，然
      後到法院審理時都說不是甲○○，我現在說的是實話，（提
      示106少連偵55號葉博鈞警詢筆錄）葉博鈞說他有見過登
      洋，我不知道他是在哪裡見過的，我只見過小七（音譯）
      ，是他跟我收錢的，還有機房的，機房的我沒有見過，上
      面有誰我不知道，我即使見過也不知道他是什麼人，我也
      不知道他叫什麼名字，我從來沒有見過甲○○，我也不知道
      我有沒有見過，我總共被收走兩支手機，第三支手機我不
      知道，我當時被抓到的時候身上只有兩支手機，我被扣的
      是兩支IPHONE手機，MOBILE手機可能是少年拿的等語綦詳
      【見本院卷一第203至227頁】；證人呂明賢於本院108年6
      月27日審理時證稱：（提示霧峰分局所查扣手機兩支）這
      兩支確定都是我的，我忘記什麼時候開始用的，用到被霧
      峰分局扣走，公機我那時候被抓的時候我就沒在做了，我
      就把公機還給那個小七（音譯）了，我被抓以前就沒在做
      了，（提示106少連偵55號卷第13、14頁、第261頁）我說
      把詐騙來的錢交給甲○○，「把其餘款項45萬6仟元交給甲○
      ○」那是最早以前講的，我那時候測謊以前，那個警察問
      我前幾天有沒有吃藥，我有跟他講說，我那時候有吃感冒
      藥，我那時候前幾天感冒、發燒，可是我說的是事實，我
      那時候就說我有吃感冒藥等語明確【見本院卷一第425至4
      37頁】；證人呂明賢於本院108年8月22日審理時證稱：我
      不知道葉博鈞有沒有見過甲○○，我叫他租車的，他沒跟我
      做過車手，這個車子是我載李○傑去當面交的車手開的，
      手機裡面如有登入臉書或SKYPE的帳號可以上網的話，我
      都願意配合警方去查證，當初邱垂俊的筆錄是說李○傑叫
      小智，阿我就講說他叫小智，反正李○傑就是車手就對了
      ，不管什麼綽號都不是重點，我的意思是說他就是車手，
      他是幫我做的沒錯，綽號叫「大哥」的，我不知道名字，
      是機房的大哥，真實姓名我不知道，（提示106年度少調
      字第1493號卷104頁到115頁）我講的取款過程都實在，只
      有我的上手不實在而已，其他都實在，（提示臺灣桃園地
      方法院少年保護事件調查審理卷106年度少調字第1493號
      卷第106頁）那不實在，我當初被抓進來關的時候，因為
      我朋友跟甲○○有財務糾紛，所以我進來的時候才會點他，
      就是咬甲○○等語綦詳【見本院卷二第129至162頁】；證人
      呂明賢於本院108年12月26日審理時證稱：我不認識登洋
      ，我也不知道為什麼會有這一段，我忘記了，不然我要怎
      麼回答等語明確【見本院卷二第386頁】；證人呂明賢於
      本院109年5月7日審理時證稱：(提示107少調47號卷、107
      少護231號卷第80至91頁訊問筆錄、證人呂明賢結文第101
      頁）有去做證，有關被告甲○○部分不屬實，犯罪是事實等
      語綦詳【見本院卷三第60至61頁】；證人呂明賢於本院10
      9年12月24日審理時證稱：（提示106少連偵55號卷第10頁
      ，呂明賢106年4月13日調查筆錄）聽從甲○○的指揮這是那
      時候講的，我的朋友有跟他有仇恨糾紛，所以那時候我進
      來就咬他，不曾見過甲○○，（提示106少連偵55號卷第25
      至27頁）這份指認表我忘記了，太久了等語明確【見本院
      卷三第214至215頁】；證人呂明賢於本院110年10月19日
      審理時證稱：我一個朋友跟他有仇，我跟他又不認識，我
      就是挺我朋友，把責任都推給他，因為後來我的案子判完
      了，所以就說實話，我知道我這樣在偵查中會有偽證罪，
      沒關係等語綦詳【見本院卷三第407頁】，核與本院為明
      確告知依其於本院上開歷次審理中之證述內容之釐清事實
      真相，是證人呂明賢於106年12月20日偵查中擔任證人具
      結所為之證述內容之關鍵重要部分之虛偽證述，可能涉犯
      刑法偽證罪之構成要件情節，業據證人呂明賢亦表明願承
      擔偽證罪責，而執意表示上開偵查中指稱其上游為被告之
      具結證述為虛偽，其於上開審理當日所為之證述方屬真實
      之情節明確綦詳【見本院卷二第159頁】，是證人呂明賢
      上開前後證述內容，非但大相逕庭，尚且內容迥異，且欠
      缺補強證據之證明，是證人呂明賢於106年4月13日警詢時
      之供述、106年12月20日偵訊中具結證述內容，自客觀上
      而言，其上開具結證述內容，顯已難以採信。
　　3.又證人葉博鈞雖於106年4月2日警詢時證述：我之前有去
      詢問呂明賢委任律師，得知呂明賢從事詐欺工作是聽從一
      位「登洋」的男子指揮的，是透過詢問呂明賢委任律師得
      知而已，我見過登洋一次，但我跟他彼此不認識，綽號登
      洋之男子，據呂明賢委任律師轉述呂明賢指稱該男子是詐
      欺集團成員，登洋也是呂明賢的上頭等語明確【見106少
      連偵55號卷第77至79頁】；證人葉博鈞於108年3月20日警
      詢時證述：呂明賢被抓時，我有去詢問呂明賢的委任律師
      ，從律師那得知呂明賢從事詐欺工作是聽從叫登洋的男子
      指揮的，因為我有見過這個登洋1次，當我聽到律師說呂
      明賢的上手是登洋，我就已經知道說的是甲○○，但我不曉
      得為何呂明賢會改口說上手是小七，我從沒聽過小七這個
      人，也沒聽過呂明賢說他朋友被登洋打，我於103年、104
      年間曾在桃園中壢民族路、環南路口的一家按摩店工作，
      當按摩店老闆跟登洋是好朋友，有一次登洋來找老闆，這
      才見到登洋這個人等語綦詳【見本院卷二第290頁】；證
      人葉博鈞於本院108年12月26日審理時證稱：跟呂明賢是
      學長、學弟，朋友的關係，國中14、15歲的時候認識，（
      提示106少連偵55號卷第101頁照片）這部RAE-8678白色自
      用小客車是我承租的，因為呂明賢那時候車子壞掉，他說
      工作要用，拜託我幫他租，後來我有再幫他買一台車，因
      為他沒駕照，他之前自己買車，罰單欠19萬多元，車子都
      是交給他，只有幾次跟我太太去逛夜市的時候，我有開，
      其他時間都是他在用， 因為他那時候跟我說他在做正常
      工作，我太太那時候也很在意這件事，所以有叫他車子不
      要亂搞， 因為我太太對擔保這種事情比較敏感，買車那
      件事情我太太盧我很久了，就是會吵，太太當然不希望自
      己先生去幫朋友做擔保，就是會怕出問題，就算今天不是
      做這些事，萬一撞到人，那也是我要負責，她對我所有的
      朋友都這樣，我不認識甲○○，呂明賢被抓的那一天，我才
      知道呂明賢從事詐騙集團，他被抓那一天打給我，因為他
      好像是在簡易庭那邊被抓，應該是去報到的時候被抓的，
      他叫我去把車子開走，就說他把車停在簡易庭，叫我自己
      去找，後來他好像就不能用手機了，開走之後我就把車開
      回家，隔沒多久我知道他沒有出來，我就把車賣掉了，他
      那台車就是被車行騙去買，說辦貸款，貸款沒過，車行直
      接用當舖的方式去貸，可是也沒跟我們講，他直接把車子
      過戶過來，因為呂明賢那時候欠罰單，所以他的名字沒辦
      法買車，才用我的名字買的，他那時候在電話裡面跟我說
      他的上手叫「登洋」，我知道的時候好像是他已經快要被
      抓了，就是他快要被抓的前幾天有跟我講，我們那時候好
      像是出去吃飯，然後他那時應該也是在跟他人聊天有提到
      ，電話那一頭是誰我也不太清楚，因為這有點久了，後來
      我有問他，他也是這樣跟我講，當下也是有勸他，因為呂
      明賢被抓的時候有叫我幫他請律師，律師跟我說呂明賢也
      是講登洋，中壢就一個登洋，應該大家都知道，我也知道
      ，之前我在一間按摩店上班時有看過他，那時候快開幕了
      ，他也有來，就那一次，可是那一次我後來就下班了，我
      就走了，那時還沒開幕，是因為這樣才特別對他的名字有
      印象，而且如果在中壢提到登洋，就知道是誰了，而且他
      跟老闆認識，他們有在聊天，所以一定會聽到，但他實際
      上在做什麼我也不太清楚，因為我並不認識他，大概我18
      、19歲的時候見過的，呂明賢掛電話後，我有問他上主是
      登洋，他說對，確定呂明賢在做詐欺就是因為他講電話被
      我聽到，因為我也不可能車子什麼都我的名字，他被抓之
      後，我還幫他背債，就是背他車子罰單那些，他買那台車
      的時候，殘值根本沒有到那邊，可是他那台車是跟當舖借
      了30萬元，所以我才賣掉那台車，我自己又賠一些錢，我
      只有聽到登洋，其他我都不太清楚，我聽到「登洋」這個
      名字，他那時也是在講這事情，所以我才說「你又在做詐
      騙是嗎」，他說「對」，因為我有聽到這個名字，我就問
      他幫誰做，他就說「登洋」，那時我聽到也是蠻傻眼的，
      因為當初幫他租車、買車，他都有答應我不會亂搞，結果
      他還是搞到這樣，律師不是我去找的，人家幫他請，我記
      得沒錯的話，那個律師應該是他阿姨請的，可是我有去看
      他，因為呂明賢還有打給其他的，他有打給我，他那時候
      可能覺得開庭他可以出來，他叫我跑去南部接他，那時候
      律師有出來找我們，在高雄的律師事務所，就是講呂明賢
      的筆錄大概是這樣，可是這些對我來講沒什麼幫助，律師
      有講到呂明賢在筆錄中有提到上手是甲○○，可是律師也不
      知道那是誰，就問我們有沒有認識，我是說不認識，因為
      這個事情本來就與我無關，所以我也沒什麼想法，我只見
      過那個律師一次，就是他被抓的時候，因為呂明賢原本想
      說可以出來，叫我去高雄地院接他，後來他沒辦法出來，
      我又回來桃園，這詐騙案發生之前，除了那次見到甲○○以
      外，之後都沒見過，我所聽到都是依據呂明賢口中所述，
      就是從他口中說出來的，車子呂明賢去還的，不是我去還
      的，好像一個月左右，呂明賢一提到登洋，我就覺得這一
      定會有問題，我未成年也有犯過類似案子，我錢也賠完了
      ，我也被關過，所以我對這個就會有一個警惕在，我說「
      你又回去用這些有的沒的」，他前面也是支支吾吾，後來
      才承認講出來，跟我說他又去做這個詐騙，後來我就叫呂
      明賢不要再做了，我跟他說因為他前面也是為了這種事情
      去關，而且現在這個又判很重，尤其這又是害人的東西，
      叫他不要再碰，他那時電話有提到登洋，他又是在講錢，
      所以我才會問，我就只是隨口一問，沒有什麼特別，他們
      在談錢的事情，可是對方不知道是誰，因為有經驗，所以
      聽到這些第一個反應就一定會聯想到，如果是一般的可能
      就不會，就是因為我自己有過這個經驗，所以我一聽就知
      道在幹嘛，因為我跟呂明賢算蠻好的，就算我們沒有每天
      出門，可是我們每個禮拜都會出門一次，基本上是這樣，
      我們那時候是去吃飯、逛夜市，各付各的等語甚明【見本
      院卷二第351至381頁】，並有供其指認之被告照片6張在
      卷可參【見本院卷二第292至296頁】。然查，證人葉博鈞
      上開所述證人呂明賢於詐欺集團之上手「登洋」，即係其
      過去在工作場所曾有一面之緣的「甲○○」，即為本件被告
      乙事，並非其親自見聞之具體事例，均係其個人推論或主
      觀臆測之內容，況證人呂明賢之證述有上開重大瑕疵，理
      由如上述，因此，證人葉博鈞上開證述內容以觀，則無論
      其有無自證人呂明賢口中聽聞「登洋」此人，抑或係經由
      證人呂明賢另案之委任律師所告知而得知「登洋」為詐欺
      集團之成員，尚欠缺補強證據之證明，爰均不能逕據其上
      開證詞內容，遽認定被告不利之認定。
　　4.綜上，證人呂明賢、證人葉博鈞之上開證述內容，既有上
      述之重大瑕疵，況證人呂明賢甚至於本院上開審理時證稱
      ：我於106年12月25日偵訊中具結後所為證述並不實在等
      語明確，因此，此部分公訴意旨，尚無其他補強證據足以
      佐證之證明，倘僅以證人呂明賢、證人葉博鈞上開明顯有
      瑕疵之證述內容，遽認被告有公訴意旨所載上開犯行，應
      容嫌速斷，是證人呂明賢、證人葉博鈞上開證述內容，均
      無從憑信。
　㈢至於證人即共犯呂明賢雖曾於108年4月22日至內政部警政署
    刑事警察局接受測謊鑑定，其鑑定結果為：「受測人對下列
    問題呈不實反應：㈠你有沒有將任何詐騙款項交給甲○○？」
    答：沒有。㈡本案你有沒有將任何詐騙款項交給甲○○？」答
    ：沒有。」等詞，然本件被告亦於翌（23）日至內政部警政
    署刑事警察局接受測謊鑑定，惟經Polygraph儀器先以熟悉
    測試法【The Acquaintance Test(ACT)】檢測其生理圖譜反
    應情形並讓其熟悉測試流程後，再以區域比對法【The Zone
     Comparison Technique(ZCT)】測試，所得生理圖譜經分析
    量化結果：無法鑑判情節，此有內政部警政署刑事警察局10
    8年4月30日刑字第1080500265號鑑定書1件在卷可稽【見本
    院卷一第412至413頁】。查，所謂「測謊」，係依一般人在
    說謊時，容易產生恐懼、不安、與情境經驗等情緒波動反應
    ，乃以科學方法，由施測人利用測謊儀器，將受測者之上開
    情緒波動反應情形加以記錄，用以判別受測者之供述是否真
    實之技術。是「測謊」在本質上並非針對「謊言」本身加以
    偵測，而是在檢測人體血壓、脈博、呼吸及皮膚導電反應引
    起之生理變化，用以研判受測人所述是否屬實。而測謊中之
    生理反應不一定全然來自說謊，受測者於施測時之緊張情緒
    、疾病、激憤、冷靜之自我抑制，甚或為受測以外之其他事
    件所影響，皆有可能引起相同或類似之生理反應，故是否說
    謊與生理反應之變化間，有無必然之因果關係，已有可疑；
    且受測者倘具特殊之人格特質，有無可能說謊與否，皆不致
    產生不同之情緒波動反應，亦無實證研究數據可憑；而案發
    過久，受測者情緒如已平復，或已合理化其行為，降低其罪
    惡感，測謊之準確性亦難免受影響；尤以人類皆有避險之本
    能，瞭解測謊原理者，如使用反制方法，或在施測前服用類
    似鎮定劑或心律不整之藥物，更足以影響測謊結果。是倘未
    慮及上述可能影響測謊結果之各種因素，僅以被告說謊與否
    之測謊結果作為判斷有罪或無罪之唯一依據，則測謊不惟可
    能陷人於罪，抑且反遭利用為脫罪之另一工具。故各國法院
    實務對測謊證據之容許性，見解極為紛歧。在美國法院刑事
    判決，多以測謊結果不具可靠性，而未採認其證明力；在德
    國實務更以法律缺乏測謊容許性與可靠性之明確規範，不論
    是否徵得被告同意受測，均係嚴重侵犯受測者之人格尊嚴，
    影響其意思自由，而完全排除測謊之證據能力。而我國就測
    謊是否為法定證據方法、如何實施、對於實施之爭執如何救
    濟、測謊結果有無證據能力，固均乏明文；但晚近實務多認
    為測謊在具備一定嚴格條件下，具有證據能力，可作為審判
    之參考，惟不得採為唯一或絕對之依據，是否可採，仍應由
    法院斟酌、取捨及判斷（最高法院102年度台上字第439號刑
    事判決意旨參照）。從而，測謊結果在偵查階段雖可作為被
    告涉嫌犯罪之輔助資料，但就審判上而言，仍應在有其他客
    觀上可資信賴之積極或消極證據存在之情形下，始能作為輔
    助或補強心證之用。尤其在雙方各執一詞而難以判斷真偽之
    情形下，尚不宜僅憑對其中一方實施測謊之結果，作為論斷
    何者所述為可信之絕對或關鍵憑據（最高法院101年度台上
    字第3418號刑事判決意旨參照）。又共犯的指證應該調查其
    他證據判斷是否與事實相符，必須存在其他足以擔保其證述
    真實性的「補強證據」，才可以成為認定犯罪的依據，這樣
    的「補強法則」是法律沒有明文規定的，卻是司法實務向來
    採納的證據法則之一。在「非成文補強法則」之下，共犯的
    單方測謊結果都不能夠成為被害人證詞可以採信的絕對依據
    ，按照舉輕以明重的法理，刑事訴訟法明文規定必須要有補
    強證據的「共犯自白」，更應該做同樣的解釋，也就是當被
    告、共犯各執一詞的時候，共犯的單方測謊結果不能作為「
    共犯自白」的補強證據。惟查，證人即共犯呂明賢於上開警
    詢、偵查中所證述被告涉犯上揭情節，但其客觀上已顯有前
    後不一或容有可疑，業如上述，況本院上開審理時已明確告
    知證人呂明賢，依其於本院上揭審理時之證述，其於偵查中
    之具結證述恐涉及偽證罪嫌，而證人呂明賢證稱：我知道我
    這樣在偵查中會有偽證罪，沒關係等語明確【見本院卷三第
    407頁】，是其證述前後不一或容有可疑，亦欠缺補強證據
    之證明，因此，本件自無從逕以證人即共犯呂明賢之上揭測
    謊結果，遽逕率斷對被告不利認定之依據，洵堪認定。
　㈣另參以證人（即本件警方手機鑑識人員）陳冠廷於本院110年
    10月19日審理時證稱：一、呂明賢當初在台中被查扣2支手
    機，手機序號分別為000000000000000，以及編號2手機，2
    支都是IPHONE6手機，編號2手機是000000000000000，這2支
    手機經過手機鑑識結果，發現編號1的手機使用的日期是107
    年1月份，本案發生日期是105年11月時，從編號2的手機有
    發現那時的活動紀錄，所以研判當時呂明賢犯案時，使用的
    手機應為編號2的手機。二、關於編號2手機，使用UFED等手
    機鑑識軟體來進行鑑識，鑑識結果只有看到呂明賢這支手機
    裡，當時有使用網路的活動紀錄，有關於被告甲○○部分，我
    們針對手機裡面的資料來進行分析，調閱相關資料，這些資
    料的部分並沒有發現與甲○○有相關直接、明確的資料，因為
    是APPLE的手機，所以可以使用Facetime網路通訊的資料，
    關於這部分資料我們有請美商APPLE公司去進行調閱，但因
    美商公司這部分所調閱是比較久以前的資料，所以無法獲取
    直接證據來進行分析比對。三、當初本案並沒有扣案到被告
    甲○○所使用的手機，手機鑑識的結果也是針對呂明賢所使用
    的這2支手機進行鑑識，所以無法與甲○○做交叉比對的動作
    ，鑑識結果到今日為止，無法做進一步的分析，除非有另外
    從甲○○或是呂明賢案件中在其他的地方又查獲到手機，然後
    再從證物的提取再進行分析，目前因並未掌握到甲○○的手機
    ，所以有關於呂明賢手機資料的部分，我們無法做進一步的
    比對等語之證述內容【見本院卷三第405至406頁】，再互核
    比對與本案卷證勾稽以觀，上開情事僅足證明證人呂明賢有
    加入詐欺集團，且該詐騙集團有於上開時間向告訴人施行詐
    術，且證人呂明賢確實於上開時間、地點收受少年李○傑交
    付之贓款並轉交上游成員乙事明確可證，惟本件並未見任何
    具體事證足以證明認定被告與證人呂明賢或其餘向告訴人行
    騙之詐欺集團成員間有何犯意聯絡、行為分擔，且被告亦否
    認其有指示、交付工作手機予證人呂明賢等情節，況證人呂
    明賢、證人葉博鈞上開證述內容亦有前後不一、矛盾之重大
    瑕疵，是公訴意旨既認被告與證人呂明賢為共犯關係，揆諸
    上開說明，本件尚須有其他補強證據證明方能認定證人呂明
    賢之證述內容為真實，然查卷內並無其他證據可資補強證人
    即共犯呂明賢上開證述之真實性，洵堪認定。從而，公訴意
    旨僅以證人呂明賢上開顯有重大瑕疵之證詞，逕遽認定被告
    有參與證人呂明賢所屬詐欺集團此部分之詐騙取款犯行云云
    ，尚屬速斷，應認檢察官上開起訴被告係共犯之公訴意旨所
    示之加重詐欺犯行云云，應屬不能證明，洵堪認定。
　㈤職是，本院上開勾稽核對二位證人證詞之可信度、憑信性後
    ，猶仍存有合理懷疑存在，復參酌被告前因證人呂明賢指證
    參與詐欺之案件，均因被告嫌疑不足，分別經臺灣屏東地方
    檢察署檢察官以107年度少連偵緝字第4號為不起訴處分、臺
    灣桃園地方檢察署檢察官以1108年度少連偵緝字第1號為不
    起訴處分，並均確定在案，此外，被告復無其他詐欺等相類
    似案件遭起訴或判刑確定在案，亦有臺灣高等法院被告前案
    紀錄表1件在卷可參，是本件尚無從使本院形成被告有罪心
    證的確信，依罪疑有利被告原則，本件自不得單憑證人即共
    犯呂明賢之上開證述，遽認定被告涉犯本案之三人以上共同
    冒用公務員名義詐欺取財等犯行之認定。因此，依檢察官上
    開舉證，本院亦無從形成被告有罪之確信，爰揆諸上揭規定
    及說明，本件自屬不能證明被告犯罪，應堪認定。
　㈥綜上，本件檢察官提出據以認定被告涉有刑法第339條之4第1
    項第1款、第2款三人以上共同冒用公務員詐欺取財之犯行之
    上揭積極證據，尚未達於通常一般之人均不致於有所懷疑，
    而得確信其為真實之程度，猶有合理懷疑之存在，經本院審
    酌後認尚不足為被告有罪之積極證明，或說服本院形成被告
    有罪之心證。此外，復查無其他積極證據足證被告有何公訴
    意旨所指犯行，依上揭規定及說明，本件不能證明被告犯罪
    ，自應為被告無罪之諭知。
伍、證人呂明賢上開證述本案案情有關之重要事項為虛偽陳述內
    容，涉犯刑法第168條偽證罪嫌，本院依法職權告發：　　
　　按公務員因執行職務知有犯罪嫌疑者，應為告發，刑事訴訟
    法第241條定有明文規定。查，證人即共犯呂明賢明知被告
    甲○○並無起訴書所載之加重詐欺犯行，且經本院認定詳如上
    述，證人呂明賢基於個人私怨，於上開警詢、偵訊時之證稱
    被告甲○○涉嫌有本案上開加重詐欺取財之犯行，續於上開偵
    查時擔任證人身分之具結後【見106少連偵55號卷第273頁】
    ，針對被告是否涉犯本案案情有關之重要事項，竟為虛偽陳
    述，嗣於本院上開審判時，始坦承其於警詢、偵查時所為之
    供述或證述均係虛偽不實，並有具結文在卷可憑，其涉犯刑
    法第168條偽證罪之犯嫌，且為本院因執行職務所知悉，爰
    依刑事訴訟法第241條規定職權告發，宜另由檢察機關依法
    偵查，俾維公權力依法定程序正當進行，附此指明。
據上論斷，應依刑事訴訟法第301條第1項，判決如主文。
本案經檢察官高永棟提起公訴，檢察官林渝鈞到庭執行職務。
中　　華　　民　　國　　110 　年　　11　　月　　12　　日
           　　   刑事第三庭審判長法　官  簡志龍
　　　　　　　　　　　　　　    　法　官  藍君宜
                              　　法　官  施添寶　 
以上正本證明與原本無異。
如不服本判決應於收受送達後20日內向本院提出上訴書狀，並應
敘述具體理由；其未敘述上訴理由者，應於上訴期間屆滿後20日
內向本院補提理由書(均須按他造當事人之人數附繕本)「切勿逕
送上級法院」。
中　　華　　民　　國　　110 　年　　11　　月　　12　　日
                                  書記官  陳怡文